最高法院刑事判決　　　　　　九十四年度台上字第四五○九號
　　上　訴　人　丙○○
　　　　　　　　　　　　之1 .
　　選任辯護人　林樹根律師
　　　　　　　　洪茂松律師
　　　　　　　　邱麗妃律師
　　上　訴　人　乙○○
　　　　　　　　　　　　1 號.
　　選任辯護人　許哲嘉律師
　　上　訴　人　甲○○
　　　　　　　　　　　　街52號（另案執行中）
上列上訴人等因殺人案件，不服台灣高等法院台南分院中華民國
九十四年四月十四日第二審更審判決（九十三年度上重更(一)字第
二六七號，起訴案號：台灣嘉義地方法院檢察署九十年度偵字第
五九三四號、第七○八六號，九十一年度偵字第四二六號），提
起上訴，本院判決如下：
    主  文
原判決撤銷，發回台灣高等法院台南分院。
    理  由
本件原判決撤銷第一審關於上訴人丙○○、乙○○、甲○○共同
連續殺人部分之科刑判決，改判仍依牽連犯從重論處上訴人等共
同連續殺人罪刑（丙○○處死刑，乙○○、甲○○處無期徒刑，
均褫奪公權終身），固非無見。
惟查：(一)、原判決事實記載「乙○○遂基於殺人之犯意加速欲衝
撞翁來旺，於即將衝撞之際，復因己意減速而中止殺害翁來旺行
為之實行，惟仍因二車擦撞，致翁來旺受有……挫裂傷之傷害，
上開車禍發生後，乙○○將翁來旺送醫救治，翁來旺始倖免於難
，而未得逞」（見原判決第三頁第十五至二一列）、「……，甲
○○即跟隨在後，至嘉義縣義竹鄉義竹村一九八之四八號台十九
線公路旁，旋以殺人之故意加速衝撞翁來旺所騎乘之機車尾部，
致翁來旺受有右側肋骨七、八、九骨折……之傷害，翁來旺經送
醫救治後，始倖免於難，而未得逞」（見原判決第四頁第十三至
十九列）。理由中則說明「……翁來旺遭被告乙○○駕車撞擊後
，所受之傷害甚輕，被告乙○○嗣亦立即將被害人翁來旺送醫救
治，足見被告乙○○所稱：要撞之時，於心不忍，才會由旁擦撞
等語，應可採信。則本件係因乙○○己意中止，致被害人翁來旺
未死亡，而僅致殺人未遂，要堪認定」（見原判決第十三頁第十
二至十七列）、「被告甲○○有關其透過乙○○介紹與丙○○、
石錦興認識，進而共同謀議製造假車禍撞死翁來旺，而由其駕駛
石錦興所提供之上開自小貨車至嘉義縣義竹鄉追撞翁來旺之事實
，甚為明確，被告丙○○、乙○○、甲○○及同案被告石錦興共
同殺害被害人翁來旺未遂之情，洵堪認定」（見原判決第十八頁
第十七至二二列），復論述「丙○○、乙○○、石錦興二次殺害
翁來旺未遂與一次殺害翁來旺既遂，甲○○一次參與殺害翁來旺
未遂與一次殺害翁來旺既遂之犯行，其等亦為數舉動為遂行單一
之一個殺害翁來旺犯意之目的行為，在一般社會整體觀念，在法
律評價上，應認係接續犯（雖因過程中，另有事中共犯甲○○、
顏政堂加入，仍應認為其等之犯意係單一目的之接續犯）」（見
原判決第四四頁第十八至二四列），即謂上訴人等共同殺害翁來
旺部分，丙○○、乙○○有二次殺人未遂及一次殺人既遂犯行，
甲○○有一次殺人未遂及一次殺人既遂犯行，渠等上開數行為均
屬遂行殺害翁來旺犯意之接續行為。惟接續犯係一個犯罪行為接
續進行，而侵害同一法益，其各個動作，乃組成整個犯罪之一部
，以促成犯罪結果之發生；亦即接續犯只有一個犯罪行為，其各
個動作只為整個犯罪行為之一部，而非獨立。是接續犯無論其動
作之態樣如何，延長時間之久暫，均不失為一個行為，為單純一
罪，故其接續進行之各個動作，均不能分割而獨立論罪。原判決
既論述上訴人等共同殺害翁來旺部分（即原判決事實欄一），係
成立一個殺人罪名，乃又將各該接續殺害翁來旺之動作分割成中
止未遂、障礙未遂等數行為，於法已難謂合。(二)、行為後法律有
變更者，適用裁判時之法律。但裁判前之法律有利於行為人者，
適用最有利於行為人之法律，刑法第二條第一項定有明文。原判
決認上訴人等共同未經許可，持有其他可發射子彈槍枝罪，係犯
槍砲彈藥刀械管制條例第十一條第四項之罪，然槍砲彈藥刀械管
制條例業於民國九十四年一月二十六日修正公布第四條、第八條
、第十六條、第二十條條文，並刪除第十條、第十一條、第十七
條條文；有關未經許可持有其他可發射金屬或子彈具有殺傷力之
各式槍砲罪處罰，業改列於第八條第四項，法定刑由「一年以上
七年以下有期徒刑，併科新台幣七百萬元以下罰金」，修正為「
三年以上十年以下有期徒刑，併科新台幣七百萬元以下罰金」。
上訴人等未經許可，持有其他可發射子彈之槍枝，行為後法律既
已變更，原審未予比較適用，亦有判決不適用法則之違法。(三)、
原判決認定「……適甲○○友人顏政堂亦需錢孔急，甲○○、乙
○○二人乃於九十年六月中旬某日介紹顏政堂予丙○○、石錦興
認識」（見原判決第四頁第二四至三十列）、「丙○○、石錦興
、乙○○、甲○○遂接續上開犯意，而與顏政堂基於共同持槍槍
殺翁來旺之犯意聯絡，共同謀議推由顏政堂持槍前去槍殺翁來旺
，並就報酬部分達成協議，由顏政堂取得一百五十萬之報酬，另
丙○○加付三十萬元予甲○○作為提供槍枝之報酬」（見原判決
第五頁第二四至二九列），理由中說明「石錦興駕車搭載丙○○
前往台南縣永康市○○路某肯德基速食店，與甲○○、乙○○及
顏政堂會合商議後，同意由丙○○補貼三十萬元作為槍枝費用，
因此，顏政堂同意以一百八十萬之報酬（含補貼槍枝及槍殺費用
），前去槍殺翁來旺之事實，業據共犯顏政堂、被告甲○○於原
審審理時大致供述明確」（見原判決第二四頁第十九至二四列）
，即認需錢孔急之顏政堂殺害翁來旺之不法對價為一百八十萬元
，其中得支付三十萬元予甲○○作為提供槍枝之代價；惟原判決
復謂「丙○○分別於七月二十七日提款五十萬元予顏政堂，顏政
堂取得該五十萬元後，將其中四十萬元交予甲○○，另六萬五千
元交予乙○○，……」（見原判決第二八頁第八至十列），似謂
給付甲○○提供該槍枝之對價係四十萬元，其就支付甲○○提供
上開槍枝代價之事實認定與理由論述，顯屬不相適合，且既認顏
政堂殺人動機係因需錢孔急，何以其收受五十萬元之酬金後，猶
須朋分乙○○六萬五千元及額外給付甲○○十萬元，而其僅得三
萬五千元，原因何在？原判決對此未於理由中為必要之說明，亦
有判決理由矛盾及理由欠備之可議。以上或為上訴意旨所指摘，
或為本院得依職權調查之事項，應認仍有發回更審之原因。
據上論結，應依刑事訴訟法第三百九十七條、第四百零一條，判
決如主文。
中　　華　　民　　國　九十四　年　　八　　月　 十八 　日
                      最高法院刑事第十二庭
                          審判長法官  謝　俊　雄
                                法官  陳　世　雄
                                法官  蘇　振　堂
                                法官  吳　信　銘
                                法官  徐　文　亮
      本件正本證明與原本無異
                                      書  記  官
中　　華　　民　　國　九十四　年　　八　　月　二十四　日
                                                      Ｃ
